【裁判字號】    97,上訴,5576
【裁判日期】    980225
【裁判案由】    偽造文書等
【裁判全文】
臺灣高等法院刑事判決                97年度上訴字第5576號
上  訴  人  臺灣宜蘭地方法院檢察署檢察官
被      告  丙○○
上列上訴人因偽造文書等案件，不服臺灣宜蘭地方法院97年度訴
字第470號，中華民國97年10月30日第一審判決（起訴案號：臺
灣宜蘭地方法院檢察署97年度偵字第2704號），提起上訴，本院
判決如下：
    主  文
原判決撤銷。
丙○○連續行使偽造私文書，足以生損害於他人，處有期徒刑伍
月，如易科罰金，以銀元參佰元即新臺幣玖佰元折算壹日，減為
有期徒刑貳月又拾伍日，如易科罰金，以銀元參佰元即新臺幣玖
佰元折算壹日；緩刑貳年。
    事  實
一、丙○○自民國（下同）91年12月起，召集丁○○、戊○○、
    庚○○、乙○○、辛○○、己○○等56人（含會首1人）參
    加互助會，由丙○○自任會首，採內標制，於每月10日，在
    其宜蘭縣壯圍鄉○○路○段460號住處主持開標事宜，到期日
    為96年7月10日，會款為新臺幣（下同）5,000元，標息最低
    以500元為限，最高則無限制，投標方式係由會員親自或委
    託他人在標單上填寫姓名及投標金額競標，由出價最高者得
    標。嗣起會後，因資金週轉不靈，竟基於意圖為自己不法所
    有及行使偽造準私文書之概括犯意，先後於92、93年間，不
    詳月份之10日，在上揭開標處所，未經會員丁○○、戊○○
    、庚○○、乙○○、辛○○、己○○等人之同意或授權，冒
    用丁○○、戊○○、庚○○、乙○○、辛○○之名義各1次
    、冒用己○○之名義2次，在投標單上填寫其等之姓名及800
    元之標息，而偽造署名及依民間互助會習慣足以表示該標單
    所載會員願以標單上所載金額參與互助會競標之準私文書，
    並持之提示於到場參與開標程序之會員而行使之，前後共7
    次，使不知情之活會會員誤以為該次競標係上開被冒名者得
    標而陷於錯誤，陸續遵期繳交會款與丙○○，共詐得會款70
    萬5千6百元，足以生損害於活會會員及上開被冒標者。嗣因
    丙○○無力支付會款，而於95年3月10日宣告停標，互助會
    成員甲○○察覺活會會員多於剩餘之會期，始悉上情。
二、案經告訴人甲○○訴由臺灣宜蘭地方法院檢察署檢察官偵查
    起訴。
    理        由
一、上開犯罪事實，業據被告丙○○於檢察官偵訊、原審及本院
    審理時坦承不諱，核與證人即被告之夫林萬固、互助會成員
    甲○○、丁○○、戊○○等證述之情節大致相符，並有本票
    影本14張、互助會會員名冊1份及和解書6份在卷可稽，足認
    被告之自白與事實相符。
二、至告訴人甲○○及被告就被告係在第幾次會以何會員之名義
    冒標、每次冒標之利息金額是否均為800元，雖因被告及告
    訴人甲○○雙方未能提出標示會員每次會得標之利息金額名
    單，資以證明被告每次冒標之會次及得標之利息金額，以及
    詐欺之總金額；惟查，依據被告吳貴美在原審理時供述：「
    冒標利息每次都不一樣，記不清楚，大概填八百元的次數比
    較多，沒有印象填幾次。」云云（參見原審卷第21頁），其
    復未能提出標示會員每次會得標之金額名單，資以證明其冒
    標之真正確實金額，本院自以認定被告每次冒標之利息金額
    為800元為較符合實際。另本院參酌卷內所附會員名單所載
    起標日期、每會金額、每月標會日期、會員總人數（參見97
    年度偵字第2704號偵查卷及附表一）等項，以及告訴人甲○○、被害人丁○○、戊○○、證人林萬固等人之供證，應可
    認定被告係在92、93年間，在不明之月份10日，冒前開事實
    欄所載之6名會員名義，偽造標單，冒標共7次，每次冒標利
    息為800元，直至95年3月10日第40次會，被告才宣告倒會時
    （參見附表二），才被發覺其事。是扣除91年12月10日第1
    次會，未開標而由會首取得會款，至第39次會最後一次標會
    時止，實際共標會38次，其中被告係冒標部分7次，自第40
    次會起至第56次會即尾會止，應尚有活會會員17會，合計被
    告冒標7會所詐欺之活會會員應有24會，其詐得會款為共70
    萬5 千6百元（即5000元－800元＝4200元，4200元×7×24
    ＝705，600元）。
三、綜上所述，被告之犯行已堪認定，應依法論科。
四、查被告行為後，刑法業於九十四年二月二日修正公布，九十
    五年七月一日起施行，且按行為後法律有變更者，適用行為
    時之法律，但行為後之法律有利於行為人者，適用最有利於
    行為人之法律，修正後刑法第二條第一項定有明文。此條規
    定係規範行為後法律變更所生新舊法律比較適用之準據法，
    本身尚無新舊法比較之問題，於新法施行後，應一律適用新
    法第二條第一項之規定，為「從舊從輕」之比較，先予敘明
    。再按本次法律變更，比較時應就罪刑有關之共犯、未遂犯
    、想像競合犯、牽連犯、連續犯、結合犯，以及累犯加重、
    自首減輕暨其他法定加減原因（如身分加減）與加減例等一
    切情形，綜其全部罪刑之結果而為比較（最高法院九十五年
    五月二十三日九十五年度第八次刑庭會議決議參照）。另按
    行為後刑法條文經修正，惟無有利、不利情形，應適用裁判
    時法，亦即如新舊法處罰之輕重相同，即無比較適用之問題
    ，非刑法第二條所指之法律有變更，即無該條之適用，應依
    一般法律適用原則，適用裁判時法（最高法院於九十五年十
    一月七日第二十一次刑事庭會議決議要旨參照）。查：
（一）被告行為後，於94年1月7日修正通過之新刑法已於95 年7
      月1日施行，修正後刑法第2條第1項規定：「行為後法律
      有變更者，適用行為時之法律，但行為後之法律有利於行
      為人者，適用最有利於行為人之法律。」，此規定係法律
      變更所生新舊法律比較適用之準據法，其本身不生新舊法
      比較之問題，均依裁判時即修正後之刑法第2條第1項定其
      應適用之刑法法律。又刑法第220條第3項關於電磁紀錄之
      定義因本次修法而刪除，惟該條第1項關於準文書之定義
      則未有變動，是修正前、後就此定義規定並無有利、不利
      之情形，無庸為新舊法之比較，逕適用裁判時之刑法第
      220條第1項規定。
（二）按在空白書面上記載姓名、綽號與金額數字，甚或僅書寫
      數字，而另以言詞、動作等方法表示係何人為書面內容之
      主張者，雖未同時載明「標單」之字樣，僅從書面內容觀
      之，第三人尚無法明瞭該書面用意何在，然依我國民間互
      助會特有之習慣，已足可認定其上之文字係表示出標人願
      以書面所載之會息金額參與競標之用意，為刑法第220條
      第1項之準文書。被告以被冒標會員之名義在空白紙上偽
      填姓名及投標金額，再於開標後，將標單出示予競標時到
      場之互助會會員而行使之，足以生損害於被冒標會員日後
      參與競標之機會，且於開標後向活會會員詐稱係被冒標會
      員得標，使不知情之活會會員陷於錯誤，誤以為係他人得
      標，而分別交付互助會款與被告，是核被告所為係犯刑法
      第216條、第210條、第220條第1項之行使偽造準私文書罪
      及同法第339條第1項詐欺取財罪。被告所為偽造署押之低
      度行為，為偽造準私文書之高度行為所吸收，偽造準私文
      書之低度行為，復為其行使之高度行為所吸收，均不另論
      罪。
（三）被告先後多次行使偽造準私文書及詐欺取財犯行，時間緊
      接，犯罪構成要件相同，顯係基於概括犯意為之，雖被告
      行為後，刑法第56條連續犯之規定業已刪除，此刪除雖非
      犯罪構成要件之變更，然已影響其刑罰法律效果，自屬法
      律變更，經比較新、舊法適用結果，修正後之新法並無較
      有利於被告之情形，是被告先後多次行使偽造準私文書及
      詐欺取財之犯行均依舊法論以連續犯，各以一罪論，均依
      法加重其刑。
（四）被告之詐欺取財犯行，係以一冒標行為使開標當時仍屬活
      會之數名會員陷於錯誤，而交付會款，屬一行為而對數人
      犯詐欺取財罪，為想像競合犯，應從一重之詐欺取財罪處
      斷。
（五）刑法第55條後段關於牽連犯之規定於94年1月7日該次修正
      中業已刪除，惟修正後無論係論以數罪併罰或論以想像競
      合，均無較有利於被告之情形，是依刑法第2條第1項前段
      ，應認被告所犯行使偽造準私文書罪及詐欺取財二罪間，
      有手段、目的之牽連關係，為牽連犯，應從一重論以行使
      偽造準私文書罪。
（六）刑法第41條第1 項前段關於易科罰金之規定，新法修正為
      「犯最重本刑為五年以下有期徒刑以下之刑之罪，而受六
      個月以下有期徒刑或拘役之宣告者，得以新臺幣一千元、
      二千元或三千元折算一日，易科罰金」，惟依被告行為時
      之刑罰法律，即修正前第41條第1 項前段：「犯最重本刑
      為五年以下有期徒刑以下之刑之罪，而受六個月以下有期
      徒刑或拘役之宣告，因身體、教育、職業、家庭之關係或
      其他正當事由，執行顯有困難者，得以一元以上三元以下
      折算一日，易科罰金」及刪除前罰金罰鍰提高標準條例第
      2 條關於「依刑法第四十一條易科罰金者，均就其原定數
      額提高為一百倍折算一日；法律所定罰金數額未依本條例
      提高倍數，或其處罰法條無罰金刑之規定者，亦同」等規
      定，易科罰金之折算標準最高為銀元300元即新臺幣900元
      ，最低為銀元100元即新臺幣300元，經比較修正前、後關
      於易科罰金之折算標準，修正前刑法第41條第1 項前段及
      刪除前罰金罰鍰提高標準條例第2 條之規定較有利於被告
      ，依刑法第2條第1項規定，應適用修正前刑法第41 條第1
      項前段及刪除前罰金罰鍰提高標準條例第2條。
（七）又查立法院在九十六年六月十五日立法通過制定「中華民
      國九十六年罪犯減刑條例」，並經總統公佈，自同年七月
      十六日施行。依該條例第二條第一項規定：「犯罪在中華
      民國九十六年四月二十四日以前者，除本條例另有規定外
      ，依下列規定減刑：一、死刑減為無期徒刑。二、無期徒
      刑減為有期徒刑二十年。三、有期徒刑、拘役或罰金，減
      其刑二分之一。」，被告所犯上開各罪，其中所犯刑法第
      二百十條、第三百三十九條第一項之罪，所宣告之刑，如
      未逾有期徒刑一年六月以上，並無上開條例第三條第十五
      款所規定之不能減刑之情形，依上開減刑條例之規定，應
      予減刑。
五、原審對被告予以論罪科刑固非無見，惟查，公訴人之上訴意
    旨，指陳「本件被告迄未與被倒會人即告訴人達成和解，而
    僅與其親戚（如戊○○為被告配偶之姐）朋友達成和解，遽
    為緩刑之宣告，不僅告訴人難以接受，且不符法院對於一般
    類似案件應否宣告緩刑之標準，及本件被告之配偶原答應每
    月償還告訴人新台幣4至5千元，惟因原判決僅判處有期徒刑
    5 月，且諭知緩刑2年，被告於獲知判決結果後，即不願再
    與告訴人商討和解事宜，以及原審理過程中，均未傳喚告訴
    人，給予雙方當事人和解之機會，請求能傳喚告訴人到庭，
    俾告訴人得以充分陳述」云云，指摘原判決不當，尚非全然
    無稽；再者，原審就被告詐欺之金額未予明確審認，亦有未
    當。原判決未適用減刑條例亦有未洽。本件原判決既有前開
    未當之處，自屬無可維持，應予撤銷改判。爰審酌被告無前
    科，素行良好，有臺灣高等法院被告前案紀錄表在卷可憑，
    其因經濟上之壓力一時失慮，致罹刑章，犯罪動機尚屬單純
    ，其前後共冒標7次，破壞互助會成員間相互信賴、幫助之
    本意，使活會會員及被冒標者受有經濟上之損害，案發迄今
    已與被冒標人丁○○、戊○○、庚○○、乙○○、辛○○、
    己○○達成和解，有和解書6份在卷可參，另在本院審理，
    並已與告訴人甲○○成達成協議，同意分期償還所欠之款項
    ，顯見被告已有負責之誠意，被告犯後復坦認犯行，態度良
    好等一切情狀，仍量處與原判決相同之刑，並依前開中華民
    國罪犯減刑條例之規定，減其宣告刑，並諭知易科罰金之折
    算標準均如主文第二項所示。
六、復按刑法關於宣告緩刑之規定雖由第74條：「受二年以下有
    期徒刑、拘役或罰金之宣告，而有左列情形之一，認為以暫
    不執行為適當者，得宣告二年以上五年以下之緩刑，其期間
    自裁判確定之日起算：一、未曾受有期徒刑以上刑之宣告者
    。二、前受有期徒刑以上刑之宣告，執行完畢或赦免後，五
    年以內未曾受有期徒刑以上刑之宣告者。」，修正為第74
    條第1項：「受二年以下有期徒刑、拘役或罰金之宣告，而
    有下列情形之一，認以暫不執行為適當者，得宣告二年以上
    五年以下之緩刑，其期間自裁判確定之日起算：一、未曾因
    故意犯罪受有期徒刑以上刑之宣告者。二、前因故意犯罪受
    有期徒刑以上刑之宣告，執行完畢或赦免後，五年以內未曾
    因故意犯罪受有期徒刑以上刑之宣告者。」；然本件被告不
    論依新法或舊法，均得宣告緩刑，新法並無較有利於被告之
    情形，且修正後之刑法增訂74條第2項得命犯罪行為人履行
    負擔、第5項緩刑效力不及於從刑及保安處分等規定，依新
    法所為之緩刑宣告反不利於被告，整體比較下，應適用修正
    前刑法第74條之規定。本件被告未曾因犯罪受有期徒刑以上
    刑之宣告，有本院被告前案紀錄表附卷可稽，係屬初犯，被
    告於偵、審程序中均知悔過認錯，並與被冒標者及告訴人甲○○達成和解，有和解書6紙及訴訟上和解書在卷可參，經
    此科刑教訓，應能知所警惕而不致再犯。所宣告之有期徒刑
    ，認以暫不執行為適當，並與原審同，仍予宣告緩刑2年，
    以啟自新。
七、被告冒用會員名義所偽造之標單，因時間長久已不復存在，
    此觀被告於本院審理時就標息之數額表示已無從查證等情自
    明，是上開標單上偽造之署押，已因標單之滅失而不存在，
    不另為沒收之諭知，附此敘明。
八、據上論斷，應依刑事訴訟法第369條第1項前段、第364條、
    第299條第1項前段，刑法2條第1項前段、刑法第216條、第
    210條、第220條第1項、第339條第1項，修正前刑法第41 條
    第1項前段、第56條、第55條、第74條第1項第1款，罰金罰
    鍰提高標準條例第1條前段，刪除前罰金罰鍰提高標準條例
    第2條，現行法規所定貨幣單位折算新臺幣條例第2條，中華
    民國96年罪犯減刑條例第2條第1項第3款、第7條、第9條，
    判決如主文。
本案經檢察官張秋雲到庭執行職務。
中    華    民    國    98    年    2     月    25    日
                  刑事第十六庭審判長法  官  溫耀源
                                    法  官  王敏慧
                                    法  官  許增男
以上正本證明與原本無異。
如不服本判決，應於收受送達後十日內向本院提出上訴書狀，其
未敘述上訴之理由者並得於提起上訴後十日內向本院補提理由書
（均須按他造當事人之人數附繕本）「切勿逕送上級法院」。
                                    書記官  楊麗雪
中    華    民    國    98    年    2     月    25    日
附錄本案論罪科刑法條全文：
中華民國刑法第216條
行使第210條至第215條之文書者，依偽造、變造文書或登載不實
事項或使登載不實事項之規定處斷。
中華民國刑法第210條
偽造、變造私文書，足以生損害於公眾或他人者，處5 年以下有
期徒刑。
中華民國刑法第220條
在紙上或物品上之文字、符號、圖畫、照像，依習慣或特約，足
以為表示其用意之證明者，關於本章及本章以外各罪，以文書論
。
錄音、錄影或電磁紀錄，藉機器或電腦之處理所顯示之聲音、影
像或符號，足以為表示其用意之證明者，亦同。
中華民國刑法第339條
意圖為自己或第三人不法之所有，以詐術使人將本人或第三人之
物交付者，處5年以下有期徒刑、拘役或科或併科1千元以下罰金
。
以前項方法得財產上不法之利益或使第三人得之者，亦同。
前二項之未遂犯罰之。


司法院資訊處製作；財團法人民間司法改革基金會備份。
